---
title: "Armonización de la Encuesta de Hogares entre años"
output: rmarkdown::html_vignette
vignette: >
  %\VignetteIndexEntry{Armonización de la Encuesta de Hogares entre años}
  %\VignetteEngine{knitr::rmarkdown}
  %\VignetteEncoding{UTF-8}
---

```{r, include = FALSE}
knitr::opts_chunk$set(collapse = TRUE, comment = "#>", eval = FALSE)
```

Los nombres de las variables de la EH **cambian entre años** (p. ej. el sexo es
`s1_03` en 2012, `s2a_02` en 2013–2015, `s02a_02` en 2016–2019 y `s01a_02` en
2021+). `encuestasbo` ofrece una capa de **nombres canónicos** estables.

## El mapa canónico

```{r}
library(encuestasbo)
variables_armonizadas()      # variables comparables entre años y su mapeo
grupos_variables()           # grupos temáticos
```

La armonización se apoya en dos hechos:

1. Las **variables de diseño y geografía** (`folio`, `depto`, `area`, `upm`,
   `estrato`, `factor`) son consistentes todos los años (salvo el factor en
   2012–2014, que se resuelve automáticamente).
2. El INE publica **variables derivadas** con nombres estables: ingresos
   (`yhog`, `yper`), pobreza (`p0`, `pext0`, `z`, `zext`), educación
   (`niv_ed_g`, `aestudio`) y empleo (`pea`, `ocupado`, `condact`). El paquete
   las expone con nombres canónicos (`ingreso_hogar`, `pobre`, `nivel_edu`, …).

Solo `sexo`, `edad` y `parentesco` se mapean por su etiqueta.

## Armonizar un año

```{r}
library(dplyr)
get_eh(2023, "persona", as = "tibble") |>
  armonizar_eh(2023) |>
  count(sexo)
```

Las variables categóricas armonizadas tienen **etiquetas estables entre años**;
`etiquetar_valores()` las detecta sin necesidad de indicar el año. Además, los
valores que cambiaban de código entre años se unifican (p. ej. `nivel_edu`: el
código de "Otros" era 4 o 5 según el año, ahora siempre 4):

```{r}
get_eh_armonizada(variables = c("nivel_edu", "sexo", "pobre")) |>
  etiquetar_valores() |>
  count(nivel_edu, pobre)
```

## Serie larga entre años

`get_eh_armonizada()` apila varios años en formato largo con una columna `anio`:

```{r}
library(srvyr)

# Pobreza ponderada por año (combinando armonización + diseño)
anios <- 2018:2023
serie <- lapply(anios, function(y) {
  est <- diseno_eh(y, verbose = FALSE) |>
    summarise(pobreza = survey_mean(pobre, na.rm = TRUE))
  data.frame(anio = y, pobreza = est$pobreza)
})
do.call(rbind, serie)

# O bien traer los microdatos armonizados de varios años de una vez
get_eh_armonizada(grupo = "pobreza", anios = 2018:2023)
```

`get_eh_armonizada()` se respalda en un único Parquet precalculado (~5 MB con
los 13 años, esquema consistente), por lo que es rápido y se puede consultar de
forma perezosa con Arrow o **DuckDB**:

```{r}
# Modo DuckDB: consulta SQL sobre todos los años sin cargar todo a RAM
con <- get_eh_armonizada(as = "duckdb")
DBI::dbGetQuery(con,
  "SELECT anio, AVG(ingreso_hogar) AS ing FROM eh_armonizada GROUP BY anio ORDER BY anio")
DBI::dbDisconnect(con, shutdown = TRUE)

# Modo Arrow (lazy) + dplyr
get_eh_armonizada(as = "arrow") |>
  filter(anio >= 2020) |>
  count(anio) |>
  collect()
```

## Limitaciones de comparabilidad

- Cambios de cuestionario y de clasificadores ocupacionales (COB) y de actividad
  (CAEB) entre años: `grupo_ocupacion` se entrega con códigos crudos
  (`armonizada = FALSE`).
- El marco muestral cambió con el Censo 2012 → 2024, lo que afecta la
  comparabilidad fina de los años más recientes.
- La medición del empleo y los agregados de ingreso tuvieron ajustes
  metodológicos a lo largo de la serie.
