---
title: "Diseño muestral: estimaciones correctas (EH y ECE)"
output: rmarkdown::html_vignette
vignette: >
  %\VignetteIndexEntry{Diseño muestral: estimaciones correctas (EH y ECE)}
  %\VignetteEngine{knitr::rmarkdown}
  %\VignetteEncoding{UTF-8}
---

```{r, include = FALSE}
knitr::opts_chunk$set(collapse = TRUE, comment = "#>", eval = FALSE)
```

Tanto la **Encuesta de Hogares (EH)** como la **Encuesta Continua de Empleo
(ECE)** son **muestras con diseño complejo**: estratificadas y bietápicas (UPM
dentro de estrato), con factores de expansión. Calcular medias o proporciones
ignorando el diseño produce **errores estándar incorrectos** y, sin ponderar,
también estimaciones puntuales sesgadas.

`encuestasbo` integra `srvyr`/`survey`. `diseno_eh()` y `diseno_ece()` devuelven
un objeto de diseño listo (`ids = upm`, `strata = estrato`, pesos = factor de
expansión, `nest = TRUE`), sobre el que se usa `survey_mean()`, `survey_total()`,
`survey_prop()` o `survey_ratio()`.

```{r}
library(encuestasbo)
library(srvyr)
library(dplyr)
```

## Encuesta de Hogares

```{r}
# Diseño de la EH 2023 (pesos = factor de expansión anual)
des <- diseno_eh(2023)

# Tasa de pobreza nacional con intervalo de confianza
des |>
  summarise(pobreza = survey_mean(pobre, na.rm = TRUE, vartype = "ci"))
#> # A tibble: 1 × 3
#>   pobreza pobreza_low pobreza_upp
#>     <dbl>       <dbl>       <dbl>
#> 1   0.365       0.351       0.379
```

La estimación ponderada (~36.5 %) coincide con la cifra oficial del INE; la media
**sin** ponderar difiere y no permite un intervalo de confianza válido.

```{r}
# Desagregaciones: ingreso del hogar por área; pobreza por departamento
diseno_eh(2023) |>
  group_by(area) |>
  summarise(ingreso = survey_mean(ingreso_hogar, na.rm = TRUE, vartype = "ci"))

diseno_eh(2023) |>
  group_by(depto) |>
  summarise(pobreza = survey_mean(pobre, na.rm = TRUE, vartype = "cv"))
```

## Encuesta Continua de Empleo

La ECE es trimestral y tiene **dos factores de expansión distintos**: trimestral
y mensual. `diseno_ece()` usa el **trimestral** por defecto (el adecuado para
estimaciones del trimestre); **no deben mezclarse**.

```{r}
# Diseño de la ECE 4T-2023 (factor trimestral)
dece <- diseno_ece(2023, trimestre = 4)

# Tasa de desempleo abierto (desocupados / activos) con IC
dece |>
  summarise(td = survey_ratio(pead, pea, na.rm = TRUE, vartype = "ci"))

# Población ocupada estimada (total) por área
dece |>
  group_by(area) |>
  summarise(ocupados = survey_total(peao, na.rm = TRUE))

# Para estimaciones de un mes concreto, usar el factor mensual
diseno_ece(2023, trimestre = 4, factor = "mensual") |>
  summarise(td = survey_ratio(pead, pea, na.rm = TRUE))
```

Variables de empleo (nombres nativos de la ECE): `pet` (población en edad de
trabajar), `pea` (activos), `peao` (ocupados), `pead` (desocupados).

## Series con diseño

Para tendencias, combina varios periodos manteniendo el diseño en cada uno:

```{r}
# Pobreza ponderada de la EH por año
anios <- c(2019, 2021, 2022, 2023, 2024)
do.call(rbind, lapply(anios, function(y) {
  e <- diseno_eh(y, verbose = FALSE) |> summarise(p = survey_mean(pobre, na.rm = TRUE))
  data.frame(anio = y, pobreza = e$p)
}))

# Desempleo ponderado de la ECE por trimestre
per <- catalogo_ece(anio = 2023)[, c("anio", "trimestre")]
do.call(rbind, lapply(seq_len(nrow(per)), function(i) {
  e <- diseno_ece(per$anio[i], per$trimestre[i], verbose = FALSE) |>
    summarise(td = survey_ratio(pead, pea, na.rm = TRUE))
  data.frame(per[i, ], td = e$td)
}))
```

## Notas metodológicas

- **`nest = TRUE`**: las UPM están anidadas dentro de estratos.
- **`survey.lonely.psu = "adjust"`**: el paquete lo fija al cargarse (si no lo
  fijaste tú) para manejar estratos con una sola UPM sin romper la estimación de
  varianza (la opción se lee al *calcular*, no al construir el diseño).
- **Desagregaciones**: el INE recomienda evaluar el coeficiente de variación
  (`vartype = "cv"`); estimaciones de subgrupos pequeños pueden no ser
  significativas.
- En la EH, `diseno_eh()` trabaja sobre datos **armonizados** por defecto, así la
  sintaxis es estable entre años aunque el nombre del factor cambie en el origen.
