---
title: "ECE: empleo trimestral con diseño muestral"
output: rmarkdown::html_vignette
vignette: >
  %\VignetteIndexEntry{ECE: empleo trimestral con diseño muestral}
  %\VignetteEngine{knitr::rmarkdown}
  %\VignetteEncoding{UTF-8}
---

```{r, include = FALSE}
knitr::opts_chunk$set(collapse = TRUE, comment = "#>", eval = FALSE)
```

La **Encuesta Continua de Empleo (ECE)** del INE es trimestral y mide el mercado
laboral. `encuestasbo` cubre del 4T-2015 al 3T-2025 (con huecos en 2020–2021 por
la pandemia). Cada trimestre es un archivo a nivel persona.

```{r}
library(encuestasbo)
library(srvyr)
library(dplyr)

catalogo_ece()                       # trimestres disponibles
catalogo_ece(anio = 2023)
```

## Diseño muestral

La ECE tiene factores **trimestral** (`fact_trim_act`) y **mensual**
(`fact_mes_act`). `diseno_ece()` usa el trimestral por defecto; no los mezcles.

```{r}
# Tasa de desempleo abierto del 4T-2023 con intervalo de confianza
diseno_ece(2023, trimestre = 4) |>
  summarise(td = survey_ratio(pead, pea, na.rm = TRUE, vartype = "ci"))

# Estimación con factor mensual
diseno_ece(2023, trimestre = 4, factor = "mensual") |>
  summarise(td = survey_ratio(pead, pea, na.rm = TRUE))
```

Variables de empleo clave (nombres nativos del INE): `pet` (población en edad de
trabajar), `pea` (activos), `peao` (ocupados), `pead` (desocupados).

## Serie trimestral

```{r}
periodos <- catalogo_ece()[, c("anio", "trimestre")]
serie <- lapply(seq_len(nrow(periodos)), function(i) {
  p <- periodos[i, ]
  est <- diseno_ece(p$anio, p$trimestre, verbose = FALSE) |>
    summarise(td = survey_ratio(pead, pea, na.rm = TRUE))
  data.frame(anio = p$anio, trimestre = p$trimestre, td = est$td)
})
do.call(rbind, serie)
```

> Las variables del cuestionario de la ECE cambian entre años; el diseño
> muestral (`upm`/`estrato`/factores) sí es estable. Consulta el diccionario de
> cada periodo con `codebook(encuesta = "ece", anio = ..., trimestre = ...)`.
