---
title: "Primeros pasos con encuestasbo"
output: rmarkdown::html_vignette
vignette: >
  %\VignetteIndexEntry{Primeros pasos con encuestasbo}
  %\VignetteEngine{knitr::rmarkdown}
  %\VignetteEncoding{UTF-8}
---

```{r, include = FALSE}
knitr::opts_chunk$set(collapse = TRUE, comment = "#>", eval = FALSE)
```

`encuestasbo` da acceso a los microdatos de la **Encuesta de Hogares (EH,
2012-2024)** del INE de Bolivia, con armonización entre años y análisis con
diseño muestral.

## Inventario

```{r}
library(encuestasbo)
catalogo_eh()                 # años y tablas de la EH disponibles
catalogo_eh(anio = 2023)
```

## Ficha técnica (diseño muestral oficial del INE)

```{r}
# Universo, cobertura, marco y diseño muestral, factor de expansión, etc.
ficha_tecnica("eh", 2023)
ficha_tecnica("ece", 2023, trimestre = 4)
```

## Acceso a microdatos

```{r}
library(dplyr)

# Personas de la EH 2023 (Arrow lazy)
get_eh(2023, "persona")

# Filtrar por departamento y área, sin traer todo a RAM
get_eh(2023, "persona", departamento = "Santa Cruz", area = "Urbana") |>
  count(depto) |>
  collect()

# Atajos por nivel
get_personas_eh(2023)
get_viviendas_eh(2023)
```

## Diccionario y etiquetas

```{r}
codebook(buscar = "ingreso", anio = 2023)
codebook_valores("s01a_02", anio = 2023)   # sexo

get_eh(2023, "persona", as = "tibble") |>
  etiquetar_valores(anio = 2023)
```

## Armonización entre años

```{r}
# Nombres canónicos estables entre años
get_eh(2023, "persona", as = "tibble") |>
  armonizar_eh(2023) |>
  count(sexo)

# Serie larga de pobreza, todos los años
get_eh_armonizada(grupo = "pobreza")
```

## Análisis con diseño muestral

Ver la viñeta *"Diseño muestral"* para estimaciones con errores estándar
correctos usando `diseno_eh()` + `srvyr`.

## Caché local

Los microdatos se descargan una vez y se guardan en caché:

```{r}
encuestasbo_cache_dir()
encuestasbo_cache_info()
```
