---
title: "Primeros pasos con encuestasbo"
output: rmarkdown::html_vignette
vignette: >
  %\VignetteIndexEntry{Primeros pasos con encuestasbo}
  %\VignetteEngine{knitr::rmarkdown}
  %\VignetteEncoding{UTF-8}
---

```{r, include = FALSE}
knitr::opts_chunk$set(collapse = TRUE, comment = "#>", eval = FALSE)
```

`encuestasbo` da acceso a los microdatos de **dos encuestas** del INE de Bolivia,
con diccionarios, ficha técnica oficial y análisis con diseño muestral:

- **Encuesta de Hogares (EH)** — anual, **2012–2024**. Niveles `persona` y
  `vivienda`. Es la principal fuente de pobreza, ingresos, educación y empleo.
- **Encuesta Continua de Empleo (ECE)** — trimestral, **4T-2015 a 3T-2025**
  (serie completa; en 2020 T2–T4 fue solo urbana por la pandemia). Nivel persona.

La diferencia esencial con un censo: son **muestras con diseño complejo**
(estratificado, bietápico, con factores de expansión). Por eso, para estimaciones
correctas se usa `diseno_eh()` / `diseno_ece()` + `srvyr` (ver la viñeta
*"Diseño muestral"*).

```{r}
library(encuestasbo)
```

## Inventario

```{r}
catalogo_eh()                       # años y tablas de la EH
catalogo_ece()                      # años y trimestres de la ECE
catalogo_ece(anio = 2023)
```

## Ficha técnica (metadata oficial del INE)

Universo, cobertura, marco y diseño muestral, factor de expansión, tasa de
respuesta. Disponible para ambas encuestas:

```{r}
ficha_tecnica("eh", 2023)
ficha_tecnica("ece", 2023, trimestre = 4)
```

## Acceso a microdatos

Mismas funciones para cada encuesta; devuelven Arrow (lazy), tibble o DuckDB.

```{r}
library(dplyr)

# Encuesta de Hogares
get_eh(2023, "persona", departamento = "Santa Cruz", area = "Urbana") |>
  count(depto) |>
  collect()
get_personas_eh(2023); get_viviendas_eh(2023)        # atajos

# Encuesta Continua de Empleo (trimestral)
get_ece(2023, trimestre = 4, departamento = "La Paz") |>
  count(area) |>
  collect()
get_personas_ece(2023, trimestre = 4)                # atajo
```

`departamento`: 1–9 o nombre ("La Paz", "Santa Cruz", …). `area`: 1/"Urbana" o
2/"Rural".

## Diccionario y etiquetas

```{r}
# EH (por año) y ECE (por año + trimestre)
codebook(buscar = "ingreso", anio = 2023)
codebook(buscar = "desocupad", encuesta = "ece", anio = 2023, trimestre = 4)

get_eh(2023, "persona", as = "tibble") |>
  etiquetar_valores(anio = 2023)
```

## Análisis con diseño muestral

Cada encuesta tiene su declarador de diseño. Ver la viñeta *"Diseño muestral"*.

```{r}
library(srvyr)
diseno_eh(2023)  |> summarise(pobreza = survey_mean(pobre, na.rm = TRUE))
diseno_ece(2023, trimestre = 4) |> summarise(td = survey_ratio(pead, pea, na.rm = TRUE))
```

## ¿Por dónde seguir?

- **`vignette("encuesta-hogares")`** — análisis temáticos de la EH (pobreza,
  ingresos, educación, empleo) y evolución entre años.
- **`vignette("ece-empleo")`** — empleo trimestral con la ECE.
- **`vignette("diseno-muestral")`** — estimaciones con errores estándar correctos
  (EH y ECE).
- **`vignette("armonizacion")`** — nombres canónicos y series largas de la EH.
- **`vignette("catalogo-diccionario")`** — catálogo, diccionario y ficha técnica
  interactivos.

## Caché

Los microdatos se descargan una vez y se guardan en caché:

```{r}
encuestasbo_cache_dir()
encuestasbo_cache_info()
```
